【裁判字號】    99,訴,1834
【裁判日期】    991231
【裁判案由】    損害賠償
【裁判全文】
臺灣高雄地方法院民事判決              99年度訴字第1834號
原      告  鄭家富
            洪清雲
被      告  陳四木
上列當事人間因過失致死案件（99年度交易字第40號），原告提
起刑事附帶民事訴訟請求損害賠償（99年度審交附字第83號），
經刑事庭裁定移送審理，本院民國99年12月23日言詞辯論終結，
判決如下：
    主    文
被告應給付原告鄭家富新台幣參佰零肆萬零肆佰壹拾柒元、原告
洪清雲新台幣貳佰捌拾柒萬參仟壹佰壹拾玖元，及均自民國九十
九年三月二十二日起至清償日止，按週年利率百分之五計算之利
息。
原告其餘之訴駁回。
訴訟費用由被告負擔十分之七，餘由原告負擔。
本判決第一項於原告鄭家富以新台幣壹佰零壹萬參仟元、原告洪
清雲以新台幣玖拾伍萬捌仟元為被告陳慧蘭供擔保後得假執行。
原告其餘假執行之聲請駁回。
    事實及理由
一、被告經合法通知，無正當理由未於最後言詞辯論期日到場，
    核無民事訴訟法第386 條所列各款情形，爰依原告之聲請，
    由其一造辯論而為判決。
二、原告主張：被告陳四木於民國98年9 月22日晚上11時20分許
    ，騎乘車號HEU-035 號重型機車，沿高雄市前鎮區○○○路
    由北往南行駛，於行駛至至凱旋三路與一心一路交岔路口時
    ，本應注意機器腳踏車行駛至交岔路口轉彎時，應依標誌或
    標線之規定，以兩段式進行左轉，且轉彎車應讓直行車先行
    ，而依當時狀況並無不能注意之情事，竟未注意標線指示以
    兩段式左轉，直接自凱旋三路左轉斜插入一心一路內側快車
    道行駛，並同時準備在瑞隆路與凱旋四路口右轉凱旋四路，
    適被害人鄭于婕騎乘車號112-CZY 號重型機車，同向行駛於
    被告車輛之外側車道（即右側）直行而來，欲通過瑞隆路與
    凱旋四路交岔路口，被告未先確認一心一路（瑞隆路）之車
    道上是否將有直行而來之車輛，即貿然右轉，致鄭于婕突見
    被告騎乘之車輛侵入其直行車道，一時閃避不及而撞擊被告
    上開機車右後側（下稱本件交通事故），鄭于婕因而人車倒
    地，並當場受有頭部外傷併顱內出血、顱骨骨折、嚴重腦水
    腫等傷害，雖經送醫急救仍於98年9 月29日不治死亡。原告
    鄭家富、洪清雲為鄭于婕之父母，原告鄭家富因本件交通事
    故支出醫療費55,393元、殯葬費250,550 元；另被告應賠償
    原告鄭家富、洪清雲之扶養費各為1,702,238 元、1,880,50
    6 元；又原告二人白髮人送黑髮人，精神痛苦萬分，被告應
    賠償原告鄭家富、洪清雲精神慰撫金各2,000, 000元，爰依
    民法侵權行為之法律關係提起本訴等語。並聲明：被告應給
    付原告鄭家富、洪清雲各4,008,181 元、3,880,506 元，及
    均自起訴狀繕本送達翌日起至清償日止，按年息5%計算之利
    息；並願供擔保，請准宣告假執行。
三、被告未於言詞辯論期日到場，亦未提出書狀作何聲明或陳述
    。
四、下列事實足認為屬實：
（一）被告於98年於98年9 月22日晚上11時20分許，騎乘車號HE
      U-035 號重型機車，沿高雄市前鎮區○○○路由北往南行
      駛，於行駛至凱旋三路與一心一路交岔路口時，本應注意
      機器腳踏車行駛至交岔路口轉彎時，應依標誌或標線之規
      定，以兩段式進行左轉，且轉彎車應讓直行車先行，而依
      當時狀況並無不能注意之情事，竟未注意標線指示以兩段
      式左轉，直接自凱旋三路左轉斜插入一心一路內側快車道
      行駛，並同時準備在瑞隆路與凱旋四路口右轉凱旋四路，
      適被害人鄭于婕騎乘車號112-CZY 號重型機車，同向行駛
      於被告車輛之外側車道（即右側）直行而來，欲通過瑞隆
      路與凱旋四路交岔路口，鄭于婕閃避不及致撞擊被告機車
      ，鄭于婕因而人車倒地，並受有頭部外傷併顱內出血、顱
      骨骨折、嚴重腦水腫等傷害，雖經送醫急救仍於98年9 月
      29日不治死亡。有交通事故現場圖、調查報告表、現場照
      片、診斷證明書及相驗屍體證明書附於刑事卷可稽。又被
      告之刑事責任業經本院刑事庭以過失致死罪判處有期徒刑
      6 月，有本院99年度交易字第40號刑事判決及卷證資料在
      卷可參。
（二）原告鄭家富、洪清雲為被害人鄭于婕之父母，除被害人鄭
      于婕之外，另有2 名子女，有戶籍謄本在卷可稽。（99年
      度審交附民字第83號卷第3 頁）。
（三）原告鄭家富因本件交通事故而為被害人支出殯葬費用250,
      550 元，有高雄縣葬儀商業同業公會會員委託收費明細表
      、大華禮儀委辦喪葬費用明細表、喪葬服務證明單、統一
      發票在卷可稽（99年度審交附民字第83號卷第15-17 頁）
      。
（四）原告各已領取強制機車責任保險金775,628 元，有第一產
      物保險股份有限公司付款明細表在卷可稽（卷第18-19 頁
      ）。
（五）原告鄭家富因本件交通事故而支出之醫療費用自付額共為
      55,393元（含義大醫院收據2,907 元、診斷證明書及病歷
      費用650 元、高雄市立民生醫院收據1,335 元、高雄市立
      小港醫院收據50,501元），有上開醫院醫療費用收據在卷
      可稽。（99年度審交附民字第83號卷第6-14頁）
五、本件所應審酌之爭點：被告應賠償之金額為若干？
（一）按「因故意或過失，不法侵害他人之權利者，負損害賠償
      責任。」；「汽車、機車或其他非依軌道行駛之動力車輛
      ，在使用中加損害於他人者，駕駛人應賠償因此所生之損
      害。但於防止損害之發生，已盡相當之注意者，不在此限
      。」；「不法侵害他人致死者，對於支出醫療及增加生活
      上需要之費用或殯葬費之人，亦應負損害賠償責任。」、
      「被害人對於第三人負有法定扶養義務者，加害人對於該
      第三人亦應負損害賠償責任。」；「不法侵害他人致死者
      ，被害人之父、母、子、女及配偶，雖非財產上之損害，
      亦得請求賠償相當之金額。」，民法第184 條第1 項前段
      、第191 條之2 、第192 條第1 項及第2 項、第194 條分
      別定有明文。被告陳慧蘭駕駛機車過失肇事致被害人葉婉
      亭死亡之上開事實屬實，業如前述，原告自得依上開規定
      請求被告賠償原告因此所受之損害。
（二）原告所得請求之各項賠償金額：
  １、醫療費用部份：
      原告鄭家富因本件交通事故而支出之醫療費用自付額共為
      55,393元，業見前述，應予准許。
  ２、殯葬費用部份：
      按「殯葬費為收殮及埋葬費用，其賠償範圍應以實際支出
      之費用，並斟酌被害人當地之習俗、被害人之身分、地位
      及生前經濟狀況決定之。」，有最高法院92年度台上字第
      1427號判決要旨可參。原告鄭家富因本件交通事故而為被
      害人支出殯葬費用250,550 元，業見前述，上開金額並非
      高，且與被害人係一般上班族及原告二人係司機及經營漫
      畫書店為業（詳精神慰撫金部份）之身分、地位及經濟狀
      況等尚屬相當，應為適當合理，應予准許。
  ３、扶養費用部份：
      原告鄭家富52年10月5 日生、原告洪清雲為53年6 月18日
      生，本件交通事故係發生於98年9 月間，原告鄭家富為46
      歲、原告洪清雲為45歲，依內政部公佈之98年度國人平均
      餘命估測及臺灣地區簡易生命表所載，國人（含金門、澎
      湖等地區）男姓之平均餘命為75.88 歲、女姓之平均餘命
      為82.46 歲，臺灣地區45-49 歲男姓之平均餘命則為33.6
      3 歲、45-49 歲女姓之平均餘命則為38.75 歲，原告均居
      住於臺灣地區，故原告鄭家富之平均餘命應為33.63 歲、
      原告洪清雲之平均餘命應為38.75 歲；另依內政部公佈之
      98年度平均每人每月消費支出調查表所載，高雄市之平均
      每人每月消費支出為18,835元，依此計算，每年為226,02
      0 元，有內政部公佈之98年度國人平均餘命估測結果、98
      年度臺灣地區簡易生命表、98年度平均每人每月消費支出
      調查表在卷可稽（卷第36 -40頁）。又原告含被害人在內
      共有3 名子女，各應對其負3 分之1 之扶養比例，業見上
      述。則以霍夫曼計算式扣除中間法定利息後，原告鄭家富
      得請求被告賠償之扶養費用應為1,510,102 元【即以法定
      之年息5%複式霍夫曼計算法（第一年不扣除中間利息），
      其計算式為：[226020*19.00000000 （此為應受扶養33年
      之霍夫曼係數）+226020*0.63* （20.00000000-00.00000
      000 ）] 除以3 （扶養人數）=0000000（小數點以下四捨
      五入）】，原告洪清雲得請求被告賠償之扶養費用應為
      1,648,747 元【即以法定之年息5%複式霍夫曼計算法（第
      一年不扣除中間利息），其計算式為：[226020*21.00000
      000 （此為應受扶養38年之霍夫曼係數）+226020*0.75*
      （21.00000000-00.00000000 ）] 除以3 （扶養人數）=0
      000000（小數點以下四捨五入）】，其二人此部份之請求
      ，應予准許；至逾此數額之請求，不應准許。
  ４、精神慰撫金部份：
      按，精神慰撫金金額之酌定，除被害人所受之傷害程度外
      ，尚應審酌兩造之身份地位、學識經歷、財產狀況、痛苦
      程度等情節而定之。本院審酌被害人為77年生，正值青春
      年華，本有美好之人生，竟因本件車禍而死亡，其顱內出
      血、顱骨骨折之死狀甚為悲慘，原告2 人精神上自受有極
      大之痛苦；原告鄭家富為高職畢業，現為兼職之幼稚園娃
      娃車司機，每月薪水約12000 元，名下無不動產，原告洪
      清雲亦為高職畢業，經營漫畫書店，每個月收入約2~3 萬
      元，名下亦無不動產；被告為國小畢業，目前無業，名下
      無不動產等情，業據兩造於本院及刑事案件偵查中陳明在
      卷，並有兩造之稅務電子閘門財產所得調件明細表（卷第
      7 、41頁以下）等在卷可稽，等兩造之上開身分、地位、
      經濟能力，及原告2 人所受之精神痛苦程度等一切情狀，
      認原告2 人各請求2,000,000 元之精神慰撫金，尚屬合理
      ，應予准許。
  ４、綜上各項金額，原告鄭家富得請求被告給付之金額共為3,
      816,045 元，原告洪清雲得請求被告給付之金額共為3,64
      8,747 元。
（三）末按「保險人依本法規定所為之保險給付，視為被保險人
      損害賠償金額之一部分；被保險人受賠償請求時，得扣除
      之。」，強制汽車責任保險法第32條定有明文。原告2 人
      共已領取汽車強制責任保險理賠1,551,256 元，並由原告
      2 人各分配得775,628 元，業見前述。從而原告2 人得請
      求被告賠償之金額，於扣除已領取之上開強制汽車責任險
      賠償保險金額後，原告鄭家富得向被告請求之賠償金額應
      為3,040,417 元，原告洪清雲得向被告請求之賠償金額應
      為2,873,119 元。
六、綜上所述，原告依侵權行為之法律關係請求被告給付之上開
    金額，於原告鄭家富得請求被告給付為3,040,417 元，原告
    洪清雲得請求被告給付2,873,119 元元，及均自起訴狀繕本
    送達翌日之99年3 月22日起至清償日止，按週年利率5%計算
    之利息部份，為有理由，應予准許；至於原告逾此部分之請
    求，為無理由，應予駁回。
七、本判決主文第1 項就原告勝訴部份，原告陳明願供擔保，聲
    請宣告假執行，經核並無不合，爰酌定相當之擔保金額併予
    宣告之。至於原告其餘假執行之聲請，因訴之駁回而失所依
    附，不應准許，應併予駁回。
八、訴訟費用負擔之依據：民事訴訟法第79條。
中    華    民    國    99    年    12    月    31    日
                  民事第四庭  法  官  郭文通
正本係照原本作成。
如對本判決上訴，須於判決送達後20日內向本院提出上訴狀。如
委任律師提起上訴者，應一併繳納上訴審裁判費。
中    華    民    國    99    年    12    月    31    日
                              書記官  黃琬婷

司法院資訊處製作；財團法人民間司法改革基金會備份。
